【裁判字號】    91,上易,3176
【裁判日期】    920708
【裁判案由】    違反著作權法
【裁判全文】
臺灣高等法院刑事判決                          九十一年度上易字第三一七六號
    上  訴  人
    即自訴  人  甲○○○事業有限公司
    兼 代 表人  戊○○
    被      告  丁○○○○股份有限公司
    兼 代 表人  丙○○
    被      告  乙○○
    共      同
    選任辯護人  徐則鈺律師
右上訴人因被告違反著作權法等案件，不服臺灣士林地方法院八十九年度自字第二八
六號，中華民國九十一年九月九日第一審判決，提起上訴，本院判決如左：
    主  文
上訴駁回。
    理  由
一、自訴意旨略以：自訴人甲○○○事業有限公司（下稱田野公司）製作，自訴人戊○○導演、編劇拍攝之「福爾摩沙大地─鳥類世界」系列節目錄影帶，雖先於民
    國八十二年十二月二十日與中華民國公共電視台籌備委員員會（現為財團法人公
    共電視文化事業基金會，下稱公共電視）簽訂公開播送合約書，授權公共電視台
    得於兩年內公開播送兩次，嗣於八十七年六月二十日復與公共電視台改簽製作合
    約書，將前揭「福爾摩沙大地─鳥類世界」八集列節目錄影帶著作財產權售予公
    共電視台，惟特別聲明保留著作人格權，另於八十七年一月十九日就前揭系列節
    目第九集「台灣鷹─鳳頭蒼鷹」再與公共電視台簽訂製作合約書，由公共電視台
    以委託自訴人製作方式，取得該集節目錄影著作財產權，但著作人格權仍歸自訴
    人等。惟被告丙○○為被告丁○○○○股份有公司（下稱惠聚公司）董事長、被
    告乙○○為該公司之總經理，渠等假其於八十七年十一月十一日自公共電視台取
    得前揭九集系列節目之授權壓製及經銷總代理之便，自冒製作人，改原有劇本，
    改變自訴人原有著作之內容，壓製成「秋天的信差」、「山林的彩繪」、「海岸
    的精靈」ＶＣＤ、ＤＶＤ光碟對外銷售，內容錯誤百出，損及自訴人之商譽及專
    業形象，嗣於八十九年二、三月間，被告等人擅自以被告乙○○假冒「山林的彩
    繪」之製作人、被告丙○○假冒「海岸的精靈」之製作人，及以鍾榮「豐」為導
    演，報名參加行政院新聞局之金鹿獎競賽之導演獎，自訴人並不知情，迄行政院
    新聞局於八十九年六月十五日頒獎過後，自訴人戊○○始於同年八月二十四日接
    獲惠聚公司函知前往新聞局領獎，始知上情，因認被告侵害自訴人之著作人格權
    ，被告丙○○、乙○○涉犯著作權法第九十三條第一款之罪嫌，被告惠聚公司為
    法人，依同法第一百零一條第一項之規定，併予科處第九十三條之罰金云云。
二、訊據被告丙○○、乙○○固不否認分別為惠聚公司之董事長、總經理，及以「山
    林的彩繪」、「海岸的精靈」報名參加行政院新聞局之金鹿獎競賽之導演獎等情
    不諱，惟均堅詞否認有何侵害著作權法之犯行，被告丙○○、乙○○均辯稱：當
    初公共電視同意伊等重製光碟，伊與公共電視簽約後，才重新製作編緝、配音，
    簽約時公共電視並未告訴該影帶之著作人格權的問題，且「秋天的信差」、「山
    林的彩繪」、「海岸的精靈」等光碟，確係被告惠聚公司所製作，製作人與著作
    人定義不同，惠聚公司不曾對外主張伊為著作人，又被告惠聚公司與公共電視所
    合作出版之前開光碟獲行政院新聞局頒發「金鹿獎」，雖自訴人不認為獲新聞局
    頒發「金鹿獎」屬於榮譽之事，然依社會一般觀念，至少非為「損害名譽之事」
    ，被告等人無侵害自訴人之著作人格權等語。
三、經查，被告所辯將「福爾摩沙大地─鳥類世界」之錄影帶重新企劃製作成光碟，
    係經過公共電視之合法授權等情，業據被告提出惠聚公司與公共電視之影音光碟
    製作授權同意書附卷可據，而細譯該授權同意書中第二條即載明：「雙方同意以
    甲方即公共電視之節目為企劃基礎發行影音光碟，如上開授權內容（即福爾摩沙
    大地─鳥類世界）所述壓製成ＶＣＤ─ＲＯＭ與ＤＶＤ─ＲＯＭ，實際內容、出
    品集數由甲乙（乙方即為惠聚公司）雙方共同討論，並由乙方重新企劃製作、宣
    傳、生產及總代理經銷，乙方同意於光碟成品上明載由甲方版權所有、發行及乙
    方總代理之字樣」等語（見原審北院卷第二九頁），顯見被告於製作成系爭光碟
    係經過公共電視之合法授權甚明。再就前開「福爾摩沙大地─鳥類世界」之錄影
    帶著作權，自訴人業於八十七年間將其製作之「福爾摩沙大地─鳥類世界」電視
    節目之著作財產權及該著作之一切衍生權利轉讓予公共電視等情，為自訴人所自
    承，且有自訴人與公共電視之製作合約書在卷可按（見同上卷第一三頁），則自
    訴人既已將改作或其他衍生權利轉讓於公共電視，則公共電視將前開錄影帶編緝
    成其他衍生著作，自無庸得自訴人之同意，被告惠聚公司係經公共電視之合法授
    權，自亦無庸得自訴人之同意甚明，是公共電視將前開錄影帶之視聽著作授權予
    被告惠聚公司重新企劃製作，被告惠聚公司自無違反著作權法之任何規定可言。
四、至自訴人雖主張其將「福爾摩沙大地─鳥類世界」錄影帶著作財產權售予公共電
    視台，惟於合約中特別聲明保留著作人格權，被告所製作之光碟業將其影帶內容
    竄改，內容錯誤百出，損及自訴人之商譽及專業形象，且自封為製作人，侵害自
    訴人之著作人格權中之同一性保持權、姓名表示權等情。然被告對於「福爾摩沙
    大地─鳥類世界」錄影帶著作之內容加以改作，並不爭執，惟辯稱公共電視於授
    權當時並無告訴伊有關著作人格權尚有保留乙節，伊等並無侵害自訴人之著作人
    格權等語。經查，公共電視於授權被告將「福爾摩沙大地─鳥類世界」視聽著作
    製作成光碟時，於授權契約書中第六條業已明載甲方即公共電視授權予乙方即被
    告惠聚公司壓製之原節目，其著作權確為甲方所有，有該授權書影本在卷為憑（
    見同上卷第二九頁），且據證人即負責授權合約之公共電視企劃部節目規劃組長
    施悅文亦於原審證稱：「委託惠聚公司時有同意其重新剪接編緝，ＶＣＤ、ＤＶ
    Ｄ有電腦選單之功能，基於互動光碟之特性、市場需求，就電腦選單部分我們有
    同意其使用聲音、畫面」、「原來的節目內容可以剪輯改作」、「這三片光碟作
    成後，與當初之約定可以重新編輯，在品質不能接受，在合約的精神是可以接受
    的」、「當初公視與惠聚所訂的光碟合約書沒有特別提到人格權、財產權之歸屬
    問題，當初我只知道權利沒有問題，所以沒有向惠聚提到人格權與財權的問題」
    各等語（分見原審士林地院卷第九六頁、第二四一頁、第二四三頁），足見公共
    電視於簽約時，並未向被告惠聚公司提到著作人格權與著作財產權分離之問題，
    從而被告既基於公共電視之合法授權，並本於其對授權契約之認識而重新編輯「
    福爾摩沙大地─鳥類世界」之節目，製作發行系爭光碟視聽著作，就其主觀上，
    自難認有侵害自訴人之著作人格權之故意，是被告所辯無侵害自訴人之著作人格
    權，尚堪採信。再按被告並無自證無罪之義務，自訴人上訴意旨，認被告應就「
    無故意」負舉證之責任云云，顯無理由。
五、況按在實務上，著作人雖有著作人格權，惟著作人格權得約定不行使。再者，如
    利用人擁有著作財產權，著作財產權中改作權之行使，除非嚴重醜化作者之意思
    ，否則不侵害著作人之同一性保持權。（最高法院八十三年度台上字第六九五三
    號判決參照）。復按著作權法第十七條於八十七年修法前之原條文為：「著作人
    享有保持其著作之內容、形式或名目同一性之權利」。八十七年修正為現行條文
    ，立法理由為「八十一年舊法同一性保持權規定甚為嚴格，只要將著作加以變更
    ，除合於同條但書各款情形外，即使係將著作內容修改得更好，仍會構成侵害同
    一性保持權。惟查伯恩公約第六條之一第一項之規定，著作人所享有之同一性保
    持權係禁止他人以損害其名譽之方式利用其著作；又隨科技之進步，著作之利用
    型態增加，利用之結果變更著作內容者，在所難免，依八十一年舊法，均可能構
    成侵害同一性保持權，爰參酌修正如上，以免同一性保持權之保護過當，阻礙著
    作之流通。」，故依現行著作權法規定，縱然著作利用人改變著作之內容、形式
    或名目，並不會如過去舊法一樣構成侵害著作人之人格權，須其利用達到「損害
    著作人名譽」的程度，始達到侵害同一性保持權。經查，自訴人曾與公共電視約
    定就「福爾摩沙大地─鳥類世界」之著作財產權歸公共電視所有，公共電視享有
    著作財產權及該著作衍生之一切權利，且自訴人不對公共電視行使著作人格權等
    情，業據證人施悅文於原審提出自訴人所不爭執之同意書附卷為憑，足見自訴人
    已與公共電視約定不行使著作人格權，亦即自訴人不得對公共電視主張同一姓保
    持權或姓名表示權，公共電視自可改作編輯或以其他方法利用原著作，並可決定
    對著作人之姓名表示或不表示，從而被告係受公共電視合法授權而製作系爭光碟
    ，自訴人既不得對公共電視行使著作人格權，自亦不得對公共電視所合法授權之
    被告行使著作人格權。且按自訴人前揭「福爾摩沙大地─鳥類世界」之節目雖經
    被告之改作而改變部分內容，然衡諸系爭光碟之製成，公共電視對於該光碟之企
    劃內容均有參與，為證人施悅文所證述在卷，參以系爭光碟所錄製成之節目亦獲
    新聞局頒發「金鹿獎」，是依社會一般通念觀察，尚難認被告所為有侵害自訴人
    之名譽，亦難以被告所製成之光碟內容有自訴人所指之錯誤，遽認被告所為已侵
    害其著作內容同一性保持權。而被告於事後發現自訴人所指之錯誤後，即主動與
    公共電視中止合約並回收市面上之系爭光碟等情，業經證人施悅文於原審證述在
    卷（見同上卷第二四二頁），可見被告事後知悉自訴人所指系爭光碟有錯誤之處
    ，即作出回收停止銷售，益徵被告無侵害自訴人著作物同一性之故意。
六、再自訴人雖以被告惠聚公司於系爭光碟產品中標明「製作人」，而認被告侵害其
    著作人格權之著作人標示。惟查，視聽著作之製作人並非等同於著作人，此觀之
    修正前著作權法第三十八條規定：「視聽著作之製作人所為之重製、公開播送、
    公開上映、附加字幕或變換音配音，得不經著作人之同意。但契約另有約定者，
    從其約定者，從其約定」，該條規定現雖已刪除，然自該條規定將「著作人」與
    「製作人」並列可知，二者定義並非相同或可代用。另參以現行著作權法第一百
    零六條之一之立法理由亦有「‧‧‧前述視聽著作之製作人，指在視聽著作之上
    ，擔任開創、負責任且總其成之人，我國實務上有使用製作人、執行製作人、製
    片人、監製人、出品人或其他名稱，用詞不一，須由實質上符合上述涵義之人，
    始足當之，併予敘明」，足見於實務上「製作人」與「著作人」本屬不同定義，
    而系爭光碟確係由被告惠聚公司所製作，是被告縱於光碟包裝上載明「惠聚公司
    、公共電視共同製作」，亦難認其有自為著作人之標示。至公共電視雖曾函文給
    被告稱：被告於製成光碟後於光碟之標示，未符合授權契約之規定云云，惟此亦
    僅係被告與公共電視之民事合約糾紛，自難據此遽認被告即有何侵害自訴人之著
    作人格權。
七、綜上所述，被告將自訴人之「福爾摩沙大地─鳥類世界」之錄影帶節目重新企劃
    製作成光碟，係經公共電視之合法授權所為，且被告亦無侵害自訴人之著作人格
    權之故意，所為之改作亦未致損害自訴人之名譽，均無侵害自訴人之著作人格權
    可言，自訴人所憑證據，均不足以證明被告三人有何違反著作權法之犯行，此外
    ，查無其他積極證據足以證明被告三人犯罪，不能證明被告犯罪。原審基此理由
    ，為被告等無罪之諭知，經核並無不合。自訴人上訴意旨，仍認被告丙○○、乙○○涉犯著作權法第九十三條第一款之罪嫌，被告惠聚公司，依同法第一百零一
    條第一項之規定處罰，為無理由，其上訴應予駁回。
八、至自訴人上訴意旨認被告所為，另犯行使偽造私文書、行使變造私文書、使公務
    員登載不實、侵占、背信、意圖銷售以重製方法侵害他人之著作權等罪嫌云云；
    惟按不服地方法院之第一審判決而上訴者，應向管轄第二審之高等法院為之；又
    第二審法院，應就原審判決經上訴之部分調查之，分別為刑事訴訟法第三百六十
    一條、第三百六十六條所明定；查本件自訴人於原審法院提起自訴，認被告等人
    所為係犯著作權法第九十三條第一款、第一百零一條第一項等罪嫌，從未提及被
    告另犯上開行使偽造私文書等罪嫌，見卷附之自訴狀甚明，原審法院即就違反著
    作權法第九十三條第一款、第一百零一條第一項此部分審酌並為判決，對上開行
    使偽造私文書等罪嫌部分，原判決理由內並未曾論及，則該部分既未經第一審法
    院審酌，依刑事訴訟法第三百六十一條規定之反面解釋，自無上訴於第二審法院
    之餘地，是自訴人就此部分提起上訴，即有不合，此部分之上訴，亦應駁回，附
    此敘明。
據上論斷，應依刑事訴訟法第三百六十八條，判決如主文。
中      華      民      國    九十二    年      七      月      八      日
                              臺灣高等法院刑事第二十庭
                                  審判長法  官  葉  麗  霞
                                        法  官  陳  晴  教
                                        法  官  李  春  地
右正本證明與原本無異。
不得上訴。
                                        書記官  柳  秋  月
中      華      民      國    九十二    年      七      月      八      日


司法院資訊處製作；財團法人民間司法改革基金會備份。
